臺灣高等法院民事裁定　　　　　　　　100年度抗更(一)字第3號
抗　告　人　沈美雲
　　　　　　盧燕賢
共　　　同
代　理　人　許獻進律師
相　對　人　祭祀公業楊開倫
法定代理人　楊明順
上列抗告人等因與相對人間返還擔保金事件，對於中華民國九十
九年八月三十一日臺灣士林地方法院九十九年度聲字第八三０號
所為裁定提起抗告，經最高法院第一次發回更審，本院裁定如下
：
    主      文
抗告駁回。
抗告及發回前再抗告訴訟費用由抗告人負擔。
    理      由
一、原裁定意旨略以：「聲請人（本件抗告人）聲請返還本院九
    十九年度存字第九五九號提存事件擔保金新台幣（下同）一
    億一千二百三十一萬七千零五十三元（下稱系爭擔保金），
    固提出同意書證明受擔保利益人已同意返還，該同意書係由
    相對人之法定代理人楊正直、楊進良於民國（下同）九十九
    年七月十三日所出具，然楊正直、楊進良已於九十九年七月
    九日經祭祀公業派下現員過半數同意解任，是楊正直、楊進
    良於出具同意書時已非有權代理相對人之人，其所為同意自
    非適法。復以相對人之派下員向本院陳述意見稱不同意聲請
    人取回擔保金，是尚難認聲請人已證明受擔保利益人已同意
    聲請人領回擔保金。從而，聲請人聲請返還擔保金，於法尚
    有未合，應予駁回。」等語。
二、抗告意旨則以：相對人之前任管理人楊正直、楊進良解任案
    實為相對人派下員中不滿楊正直、楊進良而私下為解任連署
    之行為，並非派下員全體開會過半數之決議。且縱有派下員
    連署同意解任其管理人楊正直、楊進良，尚須向楊正直、楊
    進良為解任之意思表示，並於意思表示到達渠等時始發生效
    力。故應認台北市內湖區公所九十九年八月九日北市湖文字
    第 09932131900號之同意備查函通知到達楊正直、楊進良時
    ，方發生解任之效力。又上開同意備查函嗣經台北市內湖區
    公所九十九年十一月十日北市湖文字第 09933105800號函撤
    銷，並於說明欄第二點敘明有關管理人楊正直及楊進良解任
    案，應自九十九年八月九日該所前開函文通知同意備查到達
    相對人時生效。足見楊正直、楊進良於九十九年七月十三日
    出具同意抗告人取回擔保金之同意書時，仍具管理人之身分
    。至抗告人曾於聲請狀稱已與相對人於九十九年六月十七日
    和解乙節，實係指該日雙方於台北市內湖區調解委員會達成
    之調解而言，非法律意義上之和解，且相對人於該調解程序
    中唯一之義務，係同意依照買賣契約內容履行移轉過戶之義
    務，此行為業經相對人派下員提出過半數之授權書表示同意
    ，當毋須另為特別授權，原裁定否准抗告人之聲請，於法有
    違，爰求予廢棄原裁定等語。
三、按「祭祀公業之祀產土地屬公業派下員全體公同共有，其處
    分除祭祀公業之規約另有規定，應依其規定外，應得派下員
    全體之同意或依土地法第三十四條之一規定辦理，否則，對
    其他派下員不生效力（民法第八百二十八條、土地法第三十
    四條之一）。因祭祀公業祀產與第三人涉訟時，祭祀公業管
    理人雖得以自己名義代表派下員全體起訴或應訴（最高法院
    三十七年上字第六○六四號判例參照），惟該管理人於訴訟
    中成立和解同意將公業之土地所有權移轉與對造者，因訴訟
    上之和解，與確定判決有同一之效力（民事訴訟法第三百八
    十條第一項），可視為已有讓與公業土地所有權之意思表示
    （強制執行法第一百三十條），是該管理人自應依公業規約
    之規定，或應得派下員全體之同意，或合於土地法第三十四
    條之一之規定為之，否則，該和解因係無權處分行為，對全
    體派下員係屬效力未定（對公業管理人是否有效乃另一問題
    ）。本件其他派下員於訴訟中主張和解無效，顯係拒絕承認
    該項和解，是此項和解如確有不符民法第八百二十八條第二
    項（新法移列為同條第三項）、土地法第三十四條之一之規
    定，或公業規約之情形，依民法第一百十八條第一項規定，
    將因此確定歸於無效」（參照司法院民國八十三年廳民一字
    第二二五六二號法律問題）。足證牽涉處分祭祀公業之公同
    共有財產時，祭祀公業管理人必須獲得派下員全體之同意，
    或合於土地法第三十四條之一之規定為之特別授權，方得以
    自己名義代表派下員全體對外為意思表示，否則，該意思表
    示因係無權處分行為，對全體派下員係屬效力未定，如經其
    他派下員拒絕承認，將因此確定歸於無效。
四、經查，相對人派下員共計一百一十人（見原法院卷第十九至
    二十四頁），楊正直、楊進良於九十九年七月十三日以相對
    人管理人身分，出具系爭同意書，載明受擔保利益人即相對
    人同意返還系爭擔保金一億一千二百三十一萬七千零五十三
    元之事實，為兩造所不爭執，堪信為真實。惟查系爭土地既
    為相對人派下員全體公同共有，則抗告人前就系爭土地聲請
    假處分所提出之系爭擔保金，受擔保利益人即為相對人派下
    員全體，則就系爭擔保金之處分，自屬處分祭祀公業之公同
    共有財產。是抗告人欲依民事訴訟法第一百零六條準用第一
    百零四條第一項第二款之規定，聲請返還系爭擔保金，自應
    證明相對人派下員全體均同意返還系爭擔保金，或合於土地
    法第三十四條之一之規定為之特別授權，始符合法定要件。
    抗告人固提出相對人前任管理人楊正直、楊進良出具之同意
    書，惟並未舉證證明前任管理人楊正直、楊進良當時已獲得
    派下員全體之同意，或合於土地法第三十四條之一之規定為
    之特別授權，按上開說明，系爭同意書所為同意應係無權處
    分行為，對全體派下員係屬效力未定。然相對人派下員楊明
    順、楊樹木、楊福祥及楊文霖四人已向原法院表示不同意返
    還系爭擔保金（見原法院卷第十五至十八頁），足認相對人
    前任管理人楊正直、楊進良出具之同意書並未經相對人派下
    員全體授權同意，其等所為同意返還系爭擔保金之行為，既
    經其他派下員拒絕承認，自應確定歸於無效。從而抗告人聲
    請返還系爭擔保金，於法尚有未合，應予駁回。原法院裁定
    否准抗告人之聲請，理由固與本院不盡相同，但結論並無二
    致，仍應予維持。抗告意旨指摘原裁定不當，求予廢棄，為
    無理由，應予駁回。
五、據上論結，本件抗告為無理由，爰裁定如主文。
中    華    民    國   100    年    4     月    19    日
                  民事第十七庭
                      審判長法  官  藍文祥
                            法  官  張競文
                            法  官  陳麗芬
正本係照原本作成。
除以適用法規顯有錯誤為理由外，不得再抗告。
中    華    民    國   100    年    4     月    20    日
                            書記官  顧倪淑貞